【裁判字號】    99,台上,2044
【裁判日期】    990408
【裁判案由】    強盜
【裁判全文】
最高法院刑事判決            九十九年度台上字第二０四四號
上  訴  人  台灣高等法院台南分院檢察署檢察官
上  訴  人
即  被  告  甲○○
            乙○○
上列上訴人等因被告等強盜案件，不服台灣高等法院台南分院中
華民國九十七年三月二十五日第二審判決（九十七年度上訴字第
五號，起訴案號：台灣雲林地方法院檢察署九十六年度偵字第三
二四九號），提起上訴，本院判決如下：
    主  文
原判決撤銷，發回台灣高等法院台南分院。
    理  由
本件原判決認定上訴人甲○○、乙○○有其事實欄所載因搶奪被
害人丙○○頸上之金項鍊，為防護贓物，而以其攜帶未具殺傷力
黑色手槍之兇器（下稱黑色手槍）當場施以強暴、脅迫之犯行，
因而維持第一審論處甲○○、乙○○共同犯加重準強盜罪刑（各
處有期徒刑八年），駁回甲○○、乙○○在第二審之上訴，固非
無見。
惟查：(一)、科刑判決所認定之事實，與所採之證據，不相適合，
即屬證據上理由矛盾，其判決當然為違背法令。原判決理由說明
憑以認定甲○○、乙○○犯罪之證據，其中以目擊證人陳淑君、
李佳珣、張秀治之證述為論據部分：陳淑君於偵查中之證詞（
內容詳見原判決第四頁第十六行至第二十三行）係證稱有看到乙
○○「捉」被害人的脖子及被害人之金項鍊有掉下來等情，並明
指甲○○、乙○○二人手上是否有黑色手槍或金項鍊，並沒有看
到等情；李佳珣於偵查及第一審審理中之證詞（內容詳見原判
決第五頁第七行至第二十行）係證述乙○○於推擠時，有「拉」
到金項鍊，把金項鍊拉斷等語，亦未提及甲○○、乙○○二人有
無持黑色手槍及乙○○將金項鍊拉下來後是否拿在手中等情事；
張秀治於偵查及第一審審理中之證詞（內容詳見原判決第五頁
第二十二行至第六頁第六行）係謂看到甲○○先拿槍出來抵住被
害人肚子，乙○○才搶被害人金項鍊，直接拉金項鍊下來等語。
而原判決事實係認定甲○○、乙○○二人共同基於意圖為自己不
法所有之犯意聯絡，由乙○○趁被害人不及防備之際，下手搶奪
被害人頸上之金項鍊一條得手後，為防護贓物，又另基於強暴、
脅迫之犯意聯絡，由甲○○持黑色手槍抵住被害人腹部等強暴、
脅迫之方式嚇阻被害人反抗等情，與所採之證據，不盡相符，自
難謂無證據上理由矛盾之違背法令。(二)、於公平正義之維護或對
被告之利益有重大關係事項，法院應依職權調查證據，刑事訴訟
法第一百六十三條第二項但書有明文規定。甲○○、乙○○二人
均矢口否認有搶奪因防護贓物，當場施以強暴犯行，而原判決憑
以認定甲○○、乙○○二人犯罪之證據，無非以被害人及證人陳
淑君、李佳珣、張秀治在偵查及第一審審理中之結證，及系爭黑
色手槍之鑑定書為其論據。然依被害人所述，本件案發的整個過
程約二十秒左右等語（見第一審卷第九十二頁），以如此短促的
時間，而發生地點又在夜市出入口，且係因被害人前來關切甲○
○、乙○○二人與人是非之事臨時所發生，苟前述陳淑君僅證稱
有看到乙○○「捉」被害人的脖子及被害人脖子上的金項鍊有掉
下來等情；李佳珣係證述乙○○於推擠時，有「拉」到金項鍊，
把金項鍊拉斷等語；張秀治係謂看到甲○○先拿槍出來抵住被害
人肚子，乙○○才搶被害人金項鍊，直接拉金項鍊下來等語，均
屬非虛，各該證人所證情節，除不盡相符外，所稱「『捉』被害
人脖子」、「金項鍊就掉下來」、「有『拉』到金項鍊，把金項
鍊拉斷」、「直接拉金項鍊下來」等語，其具體發生之過程為何
？金項鍊有無掉落地上？甲○○、乙○○二人是否取走金項鍊？
均有待釐清。再者，依原判決事實所載本件案發時間係於民國九
十六年六月十六日晚上十時許，案發後，甲○○、乙○○二人隨
即逃離現場，而於翌（十七）日凌晨零時三十分許經警循線在蘇
俊仁住處查獲，並扣得甲○○所有系爭黑色手槍及黑色帽子等情
（見原判決第一頁事實欄一第一行、第二頁第一行至第四行），
另蘇俊仁於警詢及原審審理中結證稱：甲○○、乙○○二人係於
案發之同晚約十一時許，前來其住處喝酒，迄至警員緝獲為止，
均未離開等語（見警卷第三十三頁、原審卷第七十六頁至第七十
八頁），足證案發過程僅約二十秒左右，而案發至上訴人二人被
查獲，相隔只有約二時三十分，且甲○○、乙○○二人被警查獲
當時，作案之系爭黑色手槍及黑色帽子猶未丟棄，則衡諸常情，
若其等有搶奪被害人之金項鍊，值此深夜，應不易變賣或典當，
若有變賣或典當，理當將所得金錢帶在身上，是警員查獲甲○○
、乙○○二人時，既然有搜索蘇俊仁之處所而查獲系爭黑色手槍
，則警員究竟有無另搜索甲○○、乙○○二人之身體？有無查獲
金項鍊或變賣、典當之金錢？即有傳喚查獲本案之警員到庭查明
釐清之必要。以上疑竇，均攸關甲○○、乙○○二人所為未搶奪
被害人金項鍊之辯解是否可採之判斷，原審未深入調查，並於理
由欄加以論斷、說明，遽為甲○○、乙○○二人不利之認定，自
有應於審判期日調查之證據未予調查及理由尚欠完備之違誤。以
上或為檢察官對被告二人上訴及被告二人上訴意旨所指摘，或係
本院得依職權調查之事項，應認有發回更審之原因。
據上論結，應依刑事訴訟法第三百九十七條、第四百零一條，判
決如主文。
中    華    民    國  九十九  年    四    月    八    日
                      最高法院刑事第十三庭
                          審判長法官  賴  忠  星
                                法官  呂  丹  玉
                                法官  吳      燦
                                法官  蔡  名  曜
                                法官  葉  麗  霞
本件正本證明與原本無異
                                      書  記  官
中    華    民    國  九十九  年    四    月   十三   日
                                                      V

司法院資訊處製作；財團法人民間司法改革基金會備份。
